臺北高等行政法院判決　　　　　　　　　　　　　　　九十年度訴字第三九六六號
　　　　　　　　　　　　　　　.
　　原　　　告　甲○○
　　被　　　告　勞工保險局
　　代　表　人　廖碧英總經理.
　　訴訟代理人　乙○○
　　　　　　　　丙○○
右當事人間因勞保事件，原告不服行政院勞工委員會中華民國九十年三月二十六日台
八十八勞訴字第０四０五三五號訴願決定，提起行政訴訟。本院判決如左：
    主  文
原告之訴駁回。
訴訟費用由原告負擔。
    事  實
一、事實概要：
  Ａ、本案被保險人黃貴財原任職協嘉煤氣有限公司，因罹患黑色素瘤合併腦內、腹
      腔內多發處移轉，致左手、腳癱瘓、四肢運動障礙，腹腔內轉移致腸阻塞不能
      進食，於民國（下同）八十七年十月二十七日（受理日期）向被告檢據申請殘
      廢給付。（黃貴財於八十七年十一月十六日死亡）
  Ｂ、案經被告審查，以黃貴財所患符合勞工保險條例第五十五條規定，綜合衡量其
      殘廢程度符合第二等級普通疾病，作成勞工保險局八十七年十二月四日八七保
      給字第六○三七四六八號函，核定第二等級發給一、○○○日。
  Ｃ、原告（被保險人黃貴財之女）不服，向勞工保險監理委員會申請審議，經該委
      員會委請專科醫師審查：黃貴財係足部黑色素瘤合併腦轉移及腹腔內轉移造成
      左手腳完全癱瘓及腸阻塞不能進食，依據台北榮民總醫院殘廢診斷書記載「經
      常須醫療人員周密照顧，終身不能從事工作。」依病症及病情看，應符合第五
      項第一等級，乃作成八十八年三月二十日（）保監審字第二二二四號勞工保
      險爭議事項審定書，撤銷原核定，命由被告另為適法之處分。
  Ｄ、嗣經被告重新審查後，以黃貴財之殘廢程度符合勞工保險殘廢給付標準表第五
      項第一等級，並補發二○○日在案。
  Ｅ、嗣原告以同一傷病主張其父係因工作過度勞累而發病，應屬職業傷害或職業病
      依據勞工保險條例第五十四條應增給百分之五十的殘廢給付，而向被告申請職
      業病殘廢給付。經被告向台北榮民總醫院查詢，據該院病歷資料查詢會簽意見
      表載，腦黑色素瘤與職業是否有因果關係，醫學上並無定論，且黃貴財所患不
      在職業種類表規定給付範圍。被告乃以勞工保險局八十八年四月六日八八保給
      字一○○四○三九號函，核定黃貴財之殘廢程度符合勞工保險殘廢給付標準表
      第五項第一等級，按第一等級發給一、二○○日普通疾病殘廢給付。
  Ｆ、原告不服，復向勞工保險監理委員會申請審議，經該委員會審議駁回原告之申
      請。原告再提訴願，亦經行政院勞工委員會以九十年三月二十六日台八十八勞
      訴字第○四○五三五號訴願決定駁回，原告乃於同年五月十五日向本院提起行
      政訴訟。
  Ｇ、法令依據：
      勞工保險條例殘廢給付標準表
      第五項  神經障礙項目
      身體障害之狀態：中樞神經系統機能遺存極度障害，終身不能從事任何工作，
                      經常需醫療護理或專人周密照護者。
      殘障等級：一
      給付日數：一、二○○日
      附註欄：因重度精神、神經障害，為維持生命必要之日常生活活動，全須他人
              扶助者：適用第一級。
二、兩造聲明：
  Ａ、原告聲明：（原告未於言詞辯論期日及準備程序期日到場，依其起訴狀之記載
                  ，聲明如下）
    １、求為判決撤銷原處分及審議審定與訴願決定。（原告起訴狀僅記載撤銷原處
        分，惟其訴狀所載，其真意應係請求撤銷駁回其職業傷害加付百之五十殘廢
        給付之請求之所有行政處分）
    ２、被告應再給付原告新台幣（下同）三十三萬元。
  Ｂ、被告聲明：
      求為判決駁回原告之訴。
三、兩造之爭點：
  Ａ、原告主張之理由：（原告未於言詞辯論期日及準備程序期日到場，依其起訴狀
                        之記載，陳述如下）
    １、原告之父黃貴財，服務於協嘉煤氣有限公司，有十多年的時間，於八十七年
        七月三日，工作中因疾病促發（肚子痛腸阻塞壞死），由同事送新莊新泰醫
        院急診住院治療，於同月六日因重度昏迷，左側肢體癱瘓，轉至榮民總醫院
        接受開顱手術，後轉到羅東聖母醫院，經診斷殘廢部位為神智、四肢、平衡
        、腸胃（殘廢診斷書第十八欄記載），且殘廢診斷書第二十四欄亦清楚記載
        ，因腹腔內轉移致腸阻塞，不能進食。
    ２、雖然殘廢的遠因，為右腹股溝黑色素癌，但近因為腹腔內轉移，皆為診斷書
        所明載。但勞工保險條例第三十四條第二項規定：前項因執行職務而致傷病
        之審查準則，由中央主管機關定之。此項中所規定之「勞工保險被保險人因
        執行職務而致傷病審查準則」（下稱傷病審查準則）第二十一條規定：被保
        險人於作業中，於工作當場促發疾病，而該項疾病之促發與作業有相當因果
        關係者，視為「職業病」。
    ３、傷病審查準則是視為職業病；與該條例第三十四條第一項所規定之職業病，
        顯然為不同種類之含意，其主要為化學物質所引起的。但傷病審查準則第二
        十一條所規定是等同職業病，兩項規定不能混為一談，在此合先明。
    ４、於勞動基準法第三十條中明文規定：勞工每日正常工作時間不得超過八小時
        ，每週工作總時數不得超過四十八小時。同法第三十二條亦規定：延長之工
        作時間，男工每日不得超過三小時，一個月工作總時數不得超過四十六小時
        。另同法第三十五條規定：勞工繼續工作四小時，至少應有三十分鐘之休息
        。同法第三十六條亦規定：勞工每七日中至少應有一日之休息，作為例假。
    ５、反觀黃貴財，每日早上八點上班到晚上八點才下班，連中午吃飯時間有人叫
        瓦斯，得馬上送去，每月只休息二天，休息請假要扣二千五百元工資，除非
        不得已，再累還得上班工作，所以常常請不到人，但黃貴財一做十幾年，連
        到最後身體有病，本該是好好休息治療，但無奈為了生計，還是硬撐要工作
        ，才會在工作時出血而住院，這是前因；但因腸壞死後昏迷，轉榮民總醫院
        ，後再轉羅東聖母醫院，經聖母醫院開立殘廢診斷書證明殘廢之事實，黃貴
        財從活生生的去上班，在上班時病倒住院後，就再也沒離開，直到往生，難
        道這種工作中引發的疾病不是傷病審查準則第二十一條所規定的嗎？
    ６、反觀雇主違反如此多的勞動條件，卻不見行政主管機關施予勞動檢查，更離
        譜的事是瓦斯搬運工人，一個月的勞保投保薪資是壹萬陸仟伍佰元，顯然太
        低，當初原告去函告訴勞保局，但是勞保局卻不予理會；雇主違反這麼多的
        勞動條件，勞委會卻不施予勞動檢查，訴願決定書對於勞工保條例第三十四
        條第一項和第二項所規定的職業病定義，完全是不相對等的，還認為是原告
        對法令的誤解。
    ７、綜上所述勞工保險，仍為社會保險，實為為保障勞工生活，促進社會安全。
        此為制定勞工保險的立法宗旨，亦是勞工保險第一條所明定。基於為社會保
        險的理念，理賠之審核本當從寬。
  Ｂ、被告主張之理由：
    １、本案之事實經過及相關法令依據：
      ａ、按勞工保險條例第五十三條第一項規定：「被保險人因普通傷害或罹患普
          通疾病，經治療終止後，如身體遺存障害，適合殘廢給付標準表規定之項
          目，並經保險人自設或特約醫院診斷為永久殘廢者，得按其平均月投保薪
          資，依同表規定之殘廢等級及給付標準，一次請領殘廢補助費．．」同條
          例第五十四條規定：「被保險人因職業傷害或罹患職業病，經治療終止後
          ，如身體遺存障害適合殘廢給付標準表規定之項目，並經保險人自設或特
          約醫院診斷為永久殘廢者，依同表規定之殘廢等級及給付標準，增給百分
          之五十，一次請領殘廢補償費。」又「被保險人因執行職務而致傷害者，
          為職業傷害。」「被保險人於作業中，於工作當場促發疾病，而該項疾病
          之促發與作業有相當因果關係者，視為職業病。」分別為傷病審查準則第
          三條第一項及第二十一條所明定。
      ｂ、本案被保險人黃貴財因罹患腦移轉性黑色素瘤檢據申請殘廢給付。案經被
          告審查，以黃貴財所患符合勞工保險條例第五十五條規定，綜合衡量其殘
          廢程度符合第二等級普通疾病，發給一、○○○日在案。原告不服，申請
          審議經勞工保險監理委員會審定「原核定撤銷，由勞工保險局另為適法之
          處分」。嗣經被告重新審查後，以黃貴財之殘廢程度符合勞工保險殘廢給
          付標準表第五項第一等級，並補發二○○日在案。
      ｃ、後原告以同一傷病申請職業病殘廢給付，惟據榮民總醫院病歷資料查詢會
          簽意見表載，腦黑色素瘤與職業是否有因果關係，醫學上並無定論，有該
          會簽意見表附卷，且黃貴財所患不在職業病種類表規定給付範圍。被告乃
          維持原核定，於法並無不合。原告不服申請審議，復經勞工保險監理委員
          會審定駁回，原告再提訴願亦經駁回在案。
    ２、職業病殘廢給付之請領，需疾病之促發與作業有相當因果關係：
      ａ、原告雖訴稱，黃貴財所患之黑色素瘤乃係工作中所促發，係為職業病云云
          。
      ｂ、惟查原告不服原處分，向勞工保險監理委員會申請審議，亦經勞工保險監
          理委員會特約醫師審查意見：「黑色素瘤與從事煤氣運送工作有無因果關
          係，無任何醫學報告或定論，是以勞工保險局核定普通疾病核付殘廢給付
          恰當。」復查台北榮民總醫院病歷資料公務查詢會簽意見表載略：「腦黑
          色素瘤是否與職業有關，醫學上並無定論。」
      ｃ、是黃貴財所患疾病雖係於工作當場所促發，仍必須該項疾病（黑色素瘤）
          之促發與作業（煤氣運送）有相當因果關係者，始得視為職業病。本件被
          保險人黃貴財所患疾病並未列入勞工保險職業病種類表之職業病名稱，且
          該疾病與從事之煤氣運送工作有無因果關係，尚無醫學上之報告或定論，
          是不能以黃貴財所患疾病係於工作中所促發即遽予論斷為職業病。
      ｄ、是以被告維持原殘廢給付之核定，於法並無不合。
    理  由
一、程序方面：
    被告之代表人原為郭芳煜，自九十年九月十日改由廖碧英擔任，此有被告提出之
    行政院勞工委員會會令乙份在卷可稽，是其聲請承受訴訟，核無不合，應予准許
    。又本件原告受合法通知無正當理由而未於言詞辯論期日到場，核無民事訴訟法
    第三百八十六條各款所列情形，爰依行政訴訟法第二百十八條準用民事訴訟法第
    三百八十五條、第三百八十六條之規定，由被告聲請而為一造辯論判決。
二、兩造爭執之要點：
  Ａ、本案被保險人黃貴財因罹患腦移轉性黑色素瘤檢據申請殘廢給付。被告審查結
      果，認定黃貴財所患符合勞工保險條例第五十五條規定，綜合衡量其殘廢程度
      符合勞工保險殘廢給付標準表第五項第一等級，乃按平均月投保薪資發給一、
      二○○日殘廢給付。
  Ｂ、原告（被保險人之女）不服，主張被保險人生前工作辛苦，經常超時工作，以
      致積勞成疾，在工作期間罹患癌症，應屬勞工保險條例第五十四條所定之職業
      病，而得依原給付內容加計百分之五十請領職業病殘廢給付。
  Ｃ、被告則答辯，疾病雖係於工作當場所促發，仍必須該項疾病之促發與作業有相
      當因果關係者，始得視為職業病。本件被保險人所患疾病（黑色素瘤）並未列
      入勞工保險職業病種類表之職業病名稱，且該疾病與從事之煤氣運送工作有無
      因果關係，尚無醫學上之報告或定論，是不能以黃貴財所患疾病係於工作中所
      促發即遽予論斷為職業病。
  Ｄ、職是，本件爭點應得集中於原告之父之疾病情狀是否符合勞工保險條例第五十
      四條規定之職業病要件。
三、本院之判斷：
  Ａ、按勞工保險職業病殘廢給付僅係針對該職業病所造成之身體障害為補償，因此
      勞工保險主管機關於審查職業病殘廢給付申請時，需審究之要素包括：１、該
      當疾病屬於勞工保險條例所欲規範之「職業病」。換言之，該當疾病之促發與
      工作作業場所、工作方法、工作所接觸之有毒物質等事項有相當因果關係者，
      始得視為職業病；２、被保險人之身體遺存障害係因該職業病所導致。參諸前
      揭爭點集中之說明，本案所應審酌之要素在於１、之部分，亦即原告之父所罹
      患之黑色素瘤是否屬於職業病。
  Ｂ、就此，本院須先指明一項規範解釋的疑義。原告指稱傷病審查準則第二十一條
      關於「視為職業病」之規定與勞工保險條例第三十四條第一項所規定之職業病
      ，顯然為不同種類之含意，其主要為化學物質所引起的。但傷病審查準則第二
      十一條所規定是等同職業病，兩項規定不能混為一談。本院認為原告此處見解
      係有違誤，蓋傷病審查準則第三條第二項對於職業病作有定義性規定「被保險
      人於勞工保險職業病種類表規定適用職業範圍從事工作，而罹患表列疾病者，
      為職業病」，此規定意旨係以職業病種類表所列之疾病為職業病，惟疾病種類
      非該種類表所能窮盡，且該種類表亦無法時時補充修訂，故傷病審查準則乃訂
      定關於職業病審查標準之原則性規定，以俾主管機關於申請個案非屬職業病種
      類表所列疾病時，仍得有所依據，此即傷病審查準則第二十一條規定「被保險
      人於作業中，於工作當場促發疾病，而該項疾病之促發與作業有相當因果關係
      者，視為職業病」之意旨所在。因此該條用語係「視為職業病」，即在揭示該
      條作為補充性、原則性規定之功能，而非可以此用詞之差異指稱傷病審查準則
      二十一條之「視為職業病」與勞工保險條例第三十四條第一項之職業病，兩者
      內涵有本質上的差異。
  Ｃ、既解決規範文字內涵之疑義，本案爭點之處理即屬顯明，本院認為原告請求並
      無理由，判斷步驟如下：
    １、由於原告之父所患之疾病不在職業病種類表規定給付範圍，因此其所罹患之
        黑色素瘤是否為職業病，即應適用傷病審查準則第二十一條來判斷之。換言
        之，該當疾病之促發與工作作業場所、工作方法、工作所接觸之有毒物質等
        事項有相當因果關係者，而得視為職業病。
    ２、其次，原告之父黑色素腫瘤之發病、惡化的時間，固係於其任職煤氣公司之
        期間，惟該項疾病之促發與作業方法、作業環境（煤氣裝載、運送）間是否
        有相當因果關係，係屬病理學上的問題，而需要醫學上專業知識始足判斷。
        基於權力分立原則以及尊重行政權於高度專業性領域具有之「判斷餘地」，
        本院就此應為形式外觀上與邏輯關連意義之審查，不介入實質數據正確與否
        之判斷，合先明。
    ３、因被告機關之承辦人員並非醫學專業人士，需借重被告延請之專科醫師提供
        醫學專業知識（勞工保險條例第二十八條、第五十六條及同條例施行細則第
        六十一條參照）。在本案即由被告將原告之父之病歷資料先交由勞工保險監
        理委員會特約醫師審查，其意見為：「黑色素瘤與從事煤氣運送工作有無因
        果關係，無任何醫學報告或定論，是以勞工保險局核定普通疾病核付殘廢給
        付恰當」，復又轉向台北榮民總醫院查詢，經該院回復意見為：「腦黑色素
        瘤是否與職業有關，醫學上並無定論」。
    ４、職此，被告既經專業醫師（醫事機構）查詢，而認定原告之父所罹之黑色素
        瘤與生前從事之工作並無相當因果關係，由於病歷資料之判讀涉及高度之醫
        學專業知識，並對行政權「判斷餘地」之尊重，系爭醫學判斷並無形式外觀
        、邏輯關連意義上之瑕疵，應認為合理。是以被告否准原告就其父罹患黑色
        素瘤申請職業病殘廢給付，並無違法之處。
四、綜上所述，原處分並無不合，訴願決定予以維持亦無違誤，原告訴請撤銷於法無
    據，應予駁回。
據上論結，本件原告之訴為無理由，爰依行政訴訟法第二百十八條、第九十八條第三
項前段、民事訴訟法第三百八十五條第一項前段，判決如主文。
中        華        民        國    九十一    年    一    月    十七    日
                                  臺北高等行政法院  第五庭
                                            審判長  法  官　姜素娥
      　　　　　　　　　　　　　　　　　　　　      法　官　林文舟
      　　　　　　　　　　　　　　　　　　　　      法　官　帥嘉寶
右為正本係照原本作成。
如不服本判決，應於送達後二十日內，向本院提出上訴狀並表明上訴理由，如於本判
決宣示後送達前提起上訴者，應於判決送達後二十日內補提上訴理由書（須按他造人
數附繕本）。
中        華        民        國    九十一    年    一    月    十七    日
　　　　　　　　　　　　　　　　　　　　　　　　　　書記官　林麗美
